ACORDAO-COMPLETO-2386850

ACÓRDÃO 630/2020 ATA 2/2020 - PRIMEIRA CÂMARA

VISTOS, relatados e discutidos estes autos que tratam de atos de concessão de pensão civil (alterações 1 e 2) emitidos pelo Tribunal Regional do Trabalho da 17ª Região/ES e instituídos pelo ex-servidor Manoel Ricardo Roseiro em favor dos beneficiários Steferson Zanoni Roseiro, Stéfany Zanoni Roseiro e Vilma Rodrigues Zanoni Roseiro;
ACORDAM os Ministros do Tribunal de Contas da União, reunidos em Sessão da 1ª Câmara, com fundamento no art. 71, inciso III, da Constituição Federal, nos arts. 1º, inciso V, e 39, inciso II, da Lei 8.443/1992, no art. 260, §§ 1º e 5º, do RI/TCU e ante as razões expostas pelo Relator, em:
9.1. considerar prejudicado, em razão da perda do objeto, o exame de mérito do ato de concessão de pensão civil instituído por Manoel Ricardo Roseiro (XXX.455.207-XX) , cadastrado no Sisac sob o número 20788002-05-2006-000003-8;
9.2. considerar ilegal o ato de concessão de pensão civil instituído por Manoel Ricardo Roseiro (XXX.455.207-XX) em favor dos beneficiários Steferson Zanoni Roseiro (XXX.678.287-XX) ; Stéfany Zanoni Roseiro (XXX.917.517-XX) e Vilma Rodrigues Zanoni Roseiro (XXX.453.507-XX) , cadastrado no Sisac sob o número 20788002-05-2017-000001-6, sem, contudo, determinar a redução da parcela decorrente da incorporação de quintos de função após 8/4/1998, por estar amparada por decisão judicial transitada em julgado nos autos da Ação Ordinária 2004.34.00.048565-0/DF que tramitou no TRF da 1ª Região e em respeito à modulação de efeitos conferida no julgamento do RE 638.115 pelo Supremo Tribunal Federal;
9.3. dar ciência desta deliberação ao Tribunal Regional do Trabalho da 17ª Região/ES e aos interessados.

Atos de concessão de pensão civil emitidos pelo Tribunal Regional do Trabalho da 17ª Região/ES. Apreciação para fins de registro.

Primeira Câmara

3. Interessados: Steferson Zanoni Roseiro (XXX.678.287-XX); Stéfany Zanoni Roseiro (XXX.917.517-XX); Vilma Rodrigues Zanoni Roseiro (XXX.453.507-XX).

13.1. Ministros presentes: Walton Alencar Rodrigues (Presidente) e Vital do Rêgo (Relator).
13.2. Ministros-Substitutos convocados: Marcos Bemquerer Costa e André Luís de Carvalho.
13.3. Ministro-Substituto presente: Weder de Oliveira.

VITAL DO RÊGO

Adoto como relatório, com os devidos ajustes de forma, a instrução elaborada no âmbito da Secretaria de Fiscalização de Pessoal (peça 15) , com a qual se manifestou de acordo o corpo gerencial daquela unidade técnica especializada (peça 16) , a seguir transcrita:
INTRODUÇÃO
1.	Trata-se de atos de alteração de pensão civil cujo instituidor é MANOEL RICARDO ROSEIRO (XXX.455.207-XX) , ex-servidor do Tribunal Regional do Trabalho da 17ª Região/ES.
2.	O ato foi submetido, para fim de registro, à apreciação do Tribunal de Contas da União (TCU) , de acordo com o art. 71, inciso III, da Constituição Federal. O cadastramento e a disponibilização ao TCU ocorreram por intermédio do Sistema de Apreciação e Registro de Atos de Admissão e Concessões, na forma dos arts. 2º, caput e incisos I a VI, e 4º, caput, da Instrução Normativa - TCU 78/2018.
3. Ao benefício pensional instituído pelo Sr. Manoel Ricardo Roseiro habilitaram-se Stéfany Zanoni Roseiro (na condição de filha) , Steferson Zanoni Roseiro (na condição de filho, já excluído em razão de ter atingido a maioridade) e Vilma Rodrigues Zanoni Roseiro (na condição de viúva) .
HISTÓRICO
4. Esta Secretaria elaborou proposta automática de mérito (legalidade) do ato constante deste processo (peça 3) .
5.	O Ministério Público junto ao TCU opinou pela realização de diligência a fim de que fossem obtidos documentos (portarias de designações de funções, mapa de tempo de funções) que comprovassem os tempos (início, fim e tempo total) ocupados pelo instituidor em funções comissionadas ou cargos em comissão (peça 5) .
6. O Relator acolheu a proposta do Ministério Público (peça 6) .
7. Esta Unidade Técnica promoveu diligência ao órgão responsável solicitando documentos/esclarecimentos nos seguintes termos (peça 7) : 	
Encaminhar documentos (portarias de designações de funções, mapa de tempo de funções) que comprovem os tempos (início, fim e tempo total) ocupados pelo instituidor em funções comissionadas ou cargos em comissão. 
8.	Após, verificou-se a existência de outro ato de alteração. Sobre o referido ato, o Controle Interno informou que foi lançado para substituir o ato de alteração anterior, visto que o novo ato apresenta uma parcela dos quintos como resultante de decisão judicial.
9.	Em seguida, encaminhou-se oitiva às beneficiárias, nos termos de peça 11. No entanto, não houve resposta.
EXAME TÉCNICO
10. Em relação ao ato de alteração lançado no Sisac em 2006, cabe registrar que o exame pode ser considerado prejudicado, por perda de objeto, conforme informação do Controle Interno.
11.	 No que tange ao segundo ato de alteração, cabe citar que a Unidade Jurisdicionada, em resposta à diligência supracitada, encaminhou os documentos constantes da peça 8, os quais revelam que o servidor foi designado para exercer a função gratificada de Agente Especializado a partir de 01/04/1995 (peça 8, p. 4-5) , tendo sido dispensado da referida função a partir de 19/11/2001 (peça 8, p. 7) .
12. Assim, o instituidor da pensão teria direito de incorporar do período de 01/04/1995 a 08/04/1998, 6/10 (seis décimos) da função FC-03, e não 10/10 (dez décimos) , como está sendo pago (peça 10) . 
13. O entendimento deste Tribunal é que é irregular a incorporação de quintos após a publicação da Lei nº 9.624/1998 (Acórdão 2444/2015-TCU-Plenário (lavra do Ministro André de Carvalho) , 8788/2016-2ª Câmara (autoria do Ministro Augusto Nardes) e 1369/2019-1ª Câmara (autoria do Ministro Vital do Rego) , entre outros.
14. No âmbito deste Tribunal, os critérios para incorporação de quintos/décimos foram disciplinados no Acórdão 2248/2005-TCU-Plenário, relatado pelo Ministro Lincoln Magalhães da Rocha, abaixo transcrito:
‘9.2. alterar a redação do subitem 9.2 do Acórdão 931/2003-TCU-Plenário para: ‘firmar entendimento de que é devida a incorporação de parcelas de quintos, com fundamento no artigo 3º da MP 2.225-45/2001, observando-se os critérios contidos na redação original dos artigos 3º e 10 da Lei 8.911/94, no período compreendido entre 09/04/98 e 04/09/2001, data da edição da referida medida provisória (...) ’’.
15. Todavia, no ano de 2015, o Supremo Tribunal Federal (STF) , ao apreciar o Recurso Extraordinário (RE) 638.115/CE, que teve repercussão geral, deixou assente que as decisões judiciais ou atos emanados pelos poderes Executivo, Legislativo ou Judiciário que determinaram a incorporação de quintos/décimos no período compreendido entre a edição da Lei 9.624/1998 até a edição da Medida Provisória 2.225-45/2001 carecem de fundamento legal e, portanto, violam o princípio da legalidade previsto na Constituição Federal.
16. Nessa linha foi também a decisão no MS 25.763/DF, assim ementado:
‘Mandado de segurança. 2. Administrativo. Servidor público. 3. Cabimento do mandado de segurança da União para impugnar ato do Tribunal de Contas da União. 4. Impossibilidade de incorporação de quintos decorrente do exercício de funções comissionadas no período compreendido entre a edição da Lei 9.624/1998 e a MP 2.225-48/2001. Art. 61, § 1º, inciso II, ‘a’, e 63, inciso I, CF/88. 5. Ausência de fundamentação legal indispensável para incorporação dos quintos no período de 9.4.1998 a 4.9.2001, data da edição da MP 2.225-45/2001. Violação ao princípio constitucional da legalidade. 6. A medida provisória tão somente transformou em Vantagem Pessoal Nominalmente Identificada (VPNI) a incorporação das parcelas a que se referem os arts. 3º e 10 da Lei 8.911, de 11 de julho de 1994, e o art. 3º da Lei 9.624, de 2 de abril de 1998. 7. Inconstitucionalidade do Acórdão 2.248/2005, do TCU, e extinção da incorporação de quintos/décimos desde a Lei 9.527/97. 8. Impetração conhecida e segurança concedida.’
17. Destarte, o Acórdão 2248/2005-TCU-Plenário teve sua inconstitucionalidade reconhecida pelo Supremo Tribunal Federal nos autos do Mandado de Segurança 25.763/DF.
18. Em deliberações recentes, essa Corte de Contas se posicionou acerca da decisão do STF, consignando por meio do Acórdão 2444/2015-TCU-Plenário, de relatoria do Ministro André de Carvalho, que deve ser observado o entendimento daquela Corte Suprema acerca da impossibilidade de incorporação de quintos de função decorrente do exercício de funções no período compreendido entre a edição da Lei 9.624/1998, de 8/4/1998, e da MP 2.225-48/2001, de 4/9/2001 (RE 638.115/CE e MS 25.763/DF) . A mesma orientação foi adotada no Acórdão 5380/2016-TCU-Segunda Câmara, relatado pelo Ministro Vital do Rêgo, e no Acórdão 8788/2016-TCU-Segunda Câmara, de relatoria do Ministro Augusto Nardes.
19.	 Deste modo, o ato de alteração de pensão lançado no Sisac em 2017 está ilegal.
20.	 Cabe informar que a concessão inicial de pensão civil foi julgada legal nos autos do TC Processo 015.080/2012-9.
CONCLUSÃO
21.	 Em razão do exposto e tendo em vista as análises realizadas nos atos de concessão de pensão civil de Stéfany Zanoni Roseiro, Steferson Zanoni Roseiro e Vilma Rodrigues Zanoni Roseiro, esta Unidade Técnica considera que o ato em tela podem receber a chancela de ilegalidade e ter negado o registro por esta Egrégia Corte.
PROPOSTA DE ENCAMINHAMENTO
22. Ante o exposto, com fundamento no art. 71, inciso III, da Constituição Federal, no art. 1º, inciso V, e art. 39, incisos I e II, da Lei 8.443/1992, no art. 260 do Regimento Interno do Tribunal de Contas da União, propõe-se: 
a) considerar prejudicado, por perda de objeto, o ato cujo número de controle é 20788002-05-2006-000003-8;
b) considerar ilegal e recusar o registro do ato cujo número de controle é 20788002-05-2017-000001-6, em favor de Stéfany Zanoni Roseiro (CPF: XXX.453.507-XX) , Steferson Zanoni Roseiro (CPF: XXX.453.507-XX) e Vilma Rodrigues Zanoni Roseiro (CPF: XXX.453.507-XX) ;
c) dispensar a reposição dos valores indevidamente recebidos até a data do conhecimento, pela entidade de origem, do acórdão que vier a ser proferido, consoante o Enunciado 106 da Súmula de Jurisprudência deste Tribunal; 
d) determinar ao Tribunal Regional do Trabalho da 17ª Região que: 
d.1) faça cessar os pagamentos decorrente do ato impugnado, comunicando ao TCU, no prazo de quinze dias, as providências adotadas, nos termos dos arts. 262, caput, do Regimento Interno do TCU e 8º, caput, da Resolução-TCU 206/2007; 
d.2) cadastre novo ato, livre da irregularidade apontada, submetendo-o ao TCU no prazo de trinta dias, nos termos dos arts. 262, § 2º, do Regimento Interno do TCU e 19, § 3º, da Instrução Normativa-TCU 78/2018; 
d.3) dê ciência, no prazo de 15 (quinze) dias, contados da notificação, do inteiro teor desta deliberação aos interessados, alertando-os de que o efeito suspensivo proveniente da interposição de eventuais recursos junto ao TCU não os exime da devolução dos valores percebidos indevidamente, caso os recursos não sejam providos; 
d.4) no prazo de trinta dias, encaminhar a este Tribunal, por cópia, comprovante da data em que os interessados tomaram conhecimento da decisão desta Corte. 
2.	O Ministério Público, representado nos autos pelo Procurador Dr. Marinus Eduardo De Vries Marsico, manifestou-se de acordo com a proposição da unidade técnica (peça 17) . 
É o Relatório.

não há.

Procurador Marinus Eduardo De Vries Marsico.

PENSÃO CIVIL. INCORPORAÇÃO DE QUINTOS DE FUNÇÃO, PELO INSTITUIDOR DA PENSÃO, APÓS 8/4/1998 COM BASE EM DECISÃO JUDICIAL TRANSITADA EM JULGADO. IMPOSSIBILIDADE DE TAIS INCORPORAÇÕES, NOS TERMOS DO QUE RESTOU DECIDIDO NO RE 638.115 MODULAÇÃO DOS EFEITOS DO ALUDIDO RECURSO EXTRAORDINÁRIO PARA PRESERVAR O VALOR DA INCORPORAÇÃO INQUINADA EIS QUE LASTREADA EM DECISÃO JUDICIAL DEFINITIVA. EXAME DE UM ATO PREJUDICADO EM RAZÃO DA PERDA DE OBJETO. ILEGALIDADE DO ATO REMANESCENTE SEM, CONTUDO, DETERMINAR A REDUÇÃO DA PARCELA DECORRENTE DA INCORPORAÇÃO DE QUINTOS.

PENSÃO CIVIL (PCIV)

Secretaria de Fiscalização de Pessoal (Sefip).

Em exame, atos de concessão de pensão civil emitidos pelo Tribunal Regional do Trabalho da 17ª Região/ES e instituídos pelo ex-servidor Manoel Ricardo Roseiro em favor dos beneficiários Steferson Zanoni Roseiro, Stéfany Zanoni Roseiro e Vilma Rodrigues Zanoni Roseiro. 
Preliminarmente vale dizer que os atos de alteração analisados no presente processo foram emitidos para acrescer a incorporação de quintos obtida pelo instituidor por decisão judicial transitada em julgado, em decorrência do exercício da função FC-03 entre 8/4/1998 e 4/9/2001.
Ao analisar a concessão, a Sefip, após sanear os autos por meio da realização de diligência e oitiva dos interessados, os quais decidiram não se manifestar nos autos, propõe considerar prejudicado o exame de mérito do ato Sisac 20788002-05-2006-000003-8 e ilegal o ato Sisac 20788002-05-2017-000001-6, em decorrência do pagamento de parcela decorrente de quintos incorporados pelo instituidor após 8/4/1998. Nesse caminho, a Sefip propõe a exclusão da parcela inquinada com fundamento no que havia sido decidido pelo Supremo Tribunal Federal a partir do julgamento do RE 638.115.
O MPTCU, no parecer de peça 17, ratificou a proposta da unidade técnica.
-II-
No mérito, registro minha concordância com a proposta formulada pela unidade técnica, ratificada pela manifestação do MPTCU, com exceção da suspensão do pagamento referente a parcela decorrente da incorporação de quintos pelo instituidor, no período compreendido entre 8/4/1998 e 4/9/2001, pelas razões que passo a expor.
Observo, de início, que o ato inicial referente a pensão civil instituída pelo ex-servidor Manoel Ricardo Roseiro já foi apreciado pela legalidade nos autos do TC Processo 015.080/2012-9 (Acórdão 4433/2012-TCU-Segunda Câmara) . No referido ato, a parcela referente aos quintos apenas considerou as funções exercidas até 8/4/1998.
Nos atos em epígrafe, o motivo da emissão das alterações foi complementar a parcela decorrente de quintos em razão de decisão judicial que reconheceu, ao instituidor, o direito de incorporar quintos entre 9/4/1998 e 4/9/2001. Tal decisão, já transitada em julgado, foi proferida nos autos da Ação Ordinária 2004.34.00.048565-0/DF, que tramitou no TRF da 1ª Região.
Sobre as incorporações de quintos após 8/4/1998, observo que tal conduta contraria o entendimento firmado pelo STF a partir de julgamento do Recurso Extraordinário 638.115. No julgamento de um dos embargos opostos em face da referida decisão, restou decidido que a incorporação de quintos decorrente do exercício de funções comissionadas ocupadas no período compreendido entre a edição da Lei 9.624/1998 e a MP 2.225-48/2001 (8/4/1998 a 4/9/2001) é irregular, consoante a ementa a seguir colacionada: 
Embargos de declaração no recurso extraordinário. 2. Repercussão Geral. 3. Direito Administrativo. 4. Servidor público. 5. Incorporação de quintos decorrente do exercício de funções comissionadas no período compreendido entre a edição da Lei 9.624/1998 e a MP 2.225-48/2001. Impossibilidade. 6. Cessada a ultratividade das incorporações em qualquer hipótese, seja decorrente de decisões administrativas ou de decisões judiciais transitadas em julgado. RE-RG 730.462, Rel. Min. Teori Zavascki. 7. Ausência de omissão, contradição ou obscuridade. 8. Embargos rejeitados. (RE 638115 ED, Relator: Min. Gilmar Mendes, julgado em 30/6/2017) . 
No âmbito do TCU, vale dizer que o Acórdão 2248/2005-TCU-Plenário firmou, à época, entendimento no sentido de que:  
“ (...) é devida a incorporação de parcelas de quintos, com fundamento no artigo 3º da MP 2.22545/2001, observando-se os critérios contidos na redação original dos artigos 3º e 10 da Lei 8.911/94, no período compreendido entre 09/04/98 e 04/09/2001, data da edição da referida medida provisória, sendo a partir de então todas as parcelas incorporadas, inclusive a prevista no artigo 3º da Lei 9.624/98, transformadas em Vantagem Pessoal Nominalmente Identificada - VPNI, admitindo-se, ainda, o cômputo do tempo residual porventura existente em 10/11/1997, desde que não empregado em qualquer incorporação, para concessão da primeira ou de mais uma parcela de quintos na data específica em que for completado o interstício de doze meses, ficando, também, essa derradeira incorporação transformada em VPNI, nos termos do subitem 8.1.2 da Decisão 925/1999 – Plenário.” 
Ocorre que a referida decisão desta Corte de Contas, além de ter perdido a eficácia a partir da prolação do sobredito RE 638.115, já havia sido declarada inconstitucional pelo Supremo Tribunal Federal, no julgamento do Mandado de Segurança 25.763: 
Mandado de segurança. 2. Administrativo. Servidor público. 3. Cabimento do mandado de segurança da União para impugnar ato do Tribunal de Contas da União. 4. Impossibilidade de incorporação de quintos decorrente do exercício de funções comissionadas no período compreendido entre a edição da Lei 9.624/1998 e a MP 2.225-48/2001. Art. 61, § 1º, inciso II, “a”, e 63, inciso I, CF/88. 5. Ausência de fundamentação legal indispensável para incorporação dos quintos no período de 9.4.1998 a 4.9.2001, data da edição da MP 2.225-45/2001. Violação ao princípio constitucional da legalidade. 6. A medida provisória tão somente transformou em Vantagem Pessoal Nominalmente Identificada (VPNI) a incorporação das parcelas a que se referem os arts. 3º e 10 da Lei 8.911, de 11 de julho de 1994, e o art. 3º da Lei 9.624, de 2 de abril de 1998. 7. Inconstitucionalidade do Acórdão 2.248/2005, do TCU e extinção da incorporação de quintos/décimos desde a Lei 9.527/97. 8. Impetração conhecida e segurança concedida. (MS 25763, Relator:  Min. Eros Grau, Relator p/ Acórdão: Min. Gilmar Mendes, julgado em 19/03/2015) . 
Observo que o supramencionado RE 638.115/CE ainda não transitou em julgado. Todavia, verifico que o STF, em julgamento concluído na data de 18/12/2019 entendeu ilegal a incorporação de quintos a partir de 8/4/1998. No entanto, a decisão da Suprema Corte considerou indevida a cessação imediata do pagamento dos quintos quando fundado em decisão judicial transitada em julgado, situação que restou assegurada definitivamente para aqueles que ostentem essa condição. 
Com isso, conquanto o STF e esta Corte de Contas tenham por ilegais as incorporações de quintos após 8/4/1998, quando tais parcelas estiverem asseguradas por decisão judicial transitada em julgado, elas serão preservadas. Esta é a situação dos autos, razão pela qual cabe apreciar pela ilegalidade o ato de número Sisac 20788002-05-2017-000001-6, sem, contudo, determinar a supressão da parcela decorrente da incorporação de quintos. Quanto ao ato Sisac de número 20788002-05-2006-000003-8, considerando que ele foi substituído pelo ato de alteração mais recente emitido em 2017, consoante informou o Controle Interno, resta prejudicado o exame de mérito em razão da perda do objeto.
Ante o exposto, VOTO para que seja adotada a minuta de acórdão que ora trago ao exame deste Colegiado.
TCU, Sala das Sessões Ministro Luciano Brandão Alves de Souza, em 4 de fevereiro de 2020.
Ministro VITAL DO RÊGO 
Relator